---
title: "Portf?lio R - Bruno Jorge"
author: "Bruno Jorge"
date: "29 de junho de 2018"
output: html_document
---

## R Markdown

Linguagem R para Inteligencia Artificial

Esta entre as principais ferramentas dos cientistas de dados, foi criada em 1991 por Ross Ihaka e Robert Gentleman no departamento de estat?stica da Universidade de Auckland. Com a linguagem R ? poss?vel trabalhar com Analytics (Matem?tica e estat?stica do b?sico ao avan?ado, modelagens estat?sticas, machine learning, integra??es e an?lises Big Data), plotagens gr?ficas profissionais e din?micas, assim como reprodu??es geogr?ficas. ? poss?vel tamb?m criar scripts complexos e documentar processos, aplica??es que rodam em Back-End e Front-End interativo.

Manipula??o com Vetores (Letra "c" significa Combine)

```{r}
vet_int <- c(2, 4, 6, 8)
vet_int

vet_num <- c( 12.1, 14, 78.5, FALSE)
vet_num

```

Estrutura de dados com vetores

No erro ? poss?vel combinar em um vetor de elementos de outros vetores conforme exemplo abaixo:

- No comando "vet_int + 2" estou somando o valor 10 em cada um dos elementos do vetor.

```{r}
vet_int <- c(vet_int, -1, vet_int)
vet_int

vet_int + 10

```

Estrutura de dados com Matrizes

A fun??o para criar matrizes ? a "Matrix", no exemplo abaixo criei uma matriz com 3 linhas combinada com os valores de 1 a 24, de 3 em 3.

```{r}
matrix(c(1,3,6,9,12,15,18,21,24), nrow = 3)
```

Um exemplo pr?tico dado em sala de aula usando matrizes, foi o exerc?cio do lucro nos EUA e fora dos EUA para a trilogia Star Wars. Observe as vari?veis de ambiente para consultar os valores da vari?vel "star_wars".

```{r}
nova_esperanca<- c(460.998, 314.4)
imperio_contra_ataca <- c(290.475, 247.900)
retorno_de_jedi <- c(309.306, 165.8)
trilogia <- c(nova_esperanca, imperio_contra_ataca, retorno_de_jedi)
star_wars <- matrix(trilogia, ncol = 2 , byrow = T )
star_wars
```

Da mesma forma que podemos nomear os vetores, tamb?m podemos nomear as linhas e colunas de uma matriz.

```{r}
colnames(star_wars) <- c("EUA", "Mundo-EUA")
rownames(star_wars) <- c("Uma nova esperan?a", "O imp?rio contra ataca", "O retorno de jedi")
star_wars
```

Estrutura de dados com Array

Arrays s?o estruturas homog?neas de v?rias dimens?es.
Podemos dizer que vetores s?o arrays de 1 dimens?o e matrizes s?o arrays de 2 dimens?es.


```{r}
array(1:27, dim = c(3,3,3))
```

Estrutura de dados com Fatores

Servem para categorizar dados Utilizados em dados que se repetem com freq?encia. Exemplo sem ordem:

```{r}
sexo <- c("Masc","Fem","Fem","Masc","Masc") 
fac_sexo <- factor(sexo) 
fac_sexo
  
```

Exemplo ordenado:

```{r}
temperatura <- c("alta","baixa","alta","baixa","media")
temperaturaf <- factor(temperatura, order = TRUE, levels = c("baixa","media","alta"))
temperaturaf
 
```

Estrutura da dados: Data Frame

Data Frame ? a extrutura mais usada para an?lise de dados, ? semelhante as matrizes, mas com fun??es espec?ficas dentro delas, como buscas e indexa??es de dados. Cada coluna pode ter um tipo diferente de dado. 

```{r}
mtcars 
class(mtcars)
```

Estruturas de dados com listas

Listas s?o usadas para guardar dados estruturados, s?o semelhantes dos vetores, por?m, cada elemento da lista pode ter um tipo diferente de dado.

```{r}
vetA <- 1:10
matA <- matrix(1:9, ncol = 3)
dfA <- mtcars[1:10,]
minha_lista <- list(vetA, matA, dfA)
minha_lista
```

Subset <- Filtrando dados de estruturas (Sub-conjunto de dados)

Usando os colchetes "[]", podemos filtrar diversos tipos de dados de estruturas. 
Nas matrizes, a primeira dimens?o ? a linha e a segunda ? a coluna. Pode-se filtrar pelo n?mero ou pelo nome, quando a dimens?o for nomeada. 


```{r}
mtcars
mtcars[2,5]
mtcars[2:4,5]
mtcars[2:4,5:7]
mtcars[8:9, c(1,2,4)]
mtcars[2:4, c("mpg", "wt")]
```

Exemplo Sub-sets simples com Vetores 

```{r}
x <- c("a", "b", "c", "c", "d", "a")
x
length(x)
x[3]
x[1:4]
x[c(FALSE, TRUE, FALSE, TRUE, TRUE, FALSE)]
```

Exercicio com matrizes

```{r}
MT1 <- matrix(data = c(a,b,c,d,e, ai), nrow = 6, byrow = T)
MT1
MT2 <- matrix(data = c(a,b,c,d,e, ai), nrow = 5, byrow = T)
MT2
MT3 <- M1 * 0.1
MT3
MT4 <- as.matrix(attitude(10:14, 1;6))
MT4
```

Operações com vetores e matrizes

```{r}
1+3
1:5+3
matrix(1:9, 3) + 3

1 *2
1:5*2
matrix(1:9, 3) * 2

```

Exercicio com Matriz

```{r}
a <- matrix(1:2, nrow = 19, ncol = 19)
a

b <- a + 1:19
```

Operações com matrizes

```{r}
M = matrix(data = 1:9, nrow = 3, ncol = 3)
M
```

Por default os elementos são organizados por coluna na matriz, caso se deseje que estes sejam organizados por linha usa-se o argumento "byrow = TRUE".

```{r}
M2 = matrix(data = 1:9, nrow = 3, ncol = 3, byrow = TRUE)
M2
```

A função matrix() organiza as dimensões de um vetor qualquer, não é necessário informar o número de linhas e de colunas se o vetor de dados é informado, ness caso, essa prática falicita a leitura do código.

```{r}
M3 = c(12, 23, 34, 45, 56, 67)
M3 = matrix(data = V3, nrow = 3)
M3
```

Criando uma matriz com valor nulo.

```{r}
M4 = matrix(data = 0, nrow = 5, ncol = 5)
M4
```

Operacoes matriciais

```{r}
M6 = matrix(c(2, 3, 5, 6), nrow = 2)
M6
M7 = matrix(c(5, 3, 8, 2), nrow = 2)
M7
M8 = matrix(c(2, 4, 6, 2, 0,1), nrow = 2, ncol = 3)
M8
M9 = matrix(c(1, 0.5, 0.3, 0.5, 1, 0.9, 0.3, 0.9, 1), nrow = 3, ncol = 3)
M9
```

Operacoes com soma e subtracao

```{r}
M_soma = M7 + M6
print(M_soma)
```

```{r}
M_subt = M7 - M6
print(M_subt)
```

Multiplicacao elemento a elemento

```{r}
M_prod_elemento = M6 * M7
M_prod_elemento
```

Transposta de uma matriz

```{r}
M_transp = t(M8)
M_transp
```

Determinante de uma matriz

```{r}
det(M7)
```

Inversa de uma matriz

```{r}
M_inversa = solve(M6)
M_inversa
```

Verificando a condição de existência da matriz inversa

```{r}
solve(M6)%*%M6
```

Covariância

```{r}
knitr::kable(x = women, align = 'c')
cov(women)
```

Correlacao

A correlação constitui a padronização da correlação pelo produto do desvio padrão das variáveis X e Y.

```{r}
cor(women)
```

Distâncias

Uma matriz de distâncias apresenta a métrica de distâncias (e.g. distância euclidiana) entre duas observações. No R, a função dist() utiliza como default a distância euclidiana e retorna apenas a diagonal inferior da matriz de distância, visto a simetria da matriz.

```{r}
dist(women[1:5, ]) # Matriz de distância das 5 primeiras observações
```

Valores especiais

NA
Missing genérico, para representar Not Available

NaN (Not a Number)
Resultados de contas que causam erros aritméticos

Inf e -Inf
Números infinitos

NULL
Null representa o vazio, o nada!
Até NA tem um tipo, mas NULL não!
Não é possível colocar NULL em um vetor

Exercicio com valores especiais

```{r}
v1 = NA
v2 = NaN
v3 = NULL
v4 = Inf
v5 = -Inf

vall = c(v1, v2, v3, v4, v5)
is.na(vall)
is.nan(vall)
is.null(vall)
is.infinite(vall)
is.finite(vall)

is.na(v3)
is.nan(v3)
is.null(v3)
is.infinite(v3)
is.finite(v3)

```

Data / Hora com Lubridate

O lubridate traz diversas funções para extrair os componentes de um objeto da classe date.

second() - extrai os segundos.
minute() - extrai os minutos.
hour() - extrai a hora.
wday() - extrai o dia da semana.
mday() - extrai o dia do mês.
month() - extrai o mês.
year() - extrai o ano.

Aritmética com datas

Pesquisei exemplos de operações aritméticas que podemos fazer utilizando funções do lubridate, segue código abaixo:

```{r}
# Somando datas

library(lubridate)
ymd("20110604")
mdy("06-04-2011")
dmy("04/06/2011")
ymd_hms("2018-04-23T19:02:13")
dmy_hms("23/04/2018 19:03:14")

data <- dmy(31012000)

data + ddays(1)
## [1] "2000-02-01"
data + dyears(1)
## [1] "2001-01-30"

data + months(1)  # Operações que resultam em datas inválidas geram NAs.
## [1] NA

# Criando datas recorrentes

reuniao <- dmy("18-03-2017")
reunioes <- reuniao + weeks(0:10)
reunioes
##  [1] "2017-03-18" "2017-03-25" "2017-04-01" "2017-04-08" "2017-04-15"
##  [6] "2017-04-22" "2017-04-29" "2017-05-06" "2017-05-13" "2017-05-20"
## [11] "2017-05-27"

# Duração de um intervalo 

intervalo <-dmy("01-03-2003") %--% dmy("31-03-2003") 

intervalo / ddays(1)               # Número de dias
## [1] 30
intervalo / dminutes(1)            # Número de minutos
## [1] 43200

as.period(intervalo)
## [1] "30d 0H 0M 0S"
```

Amostras e simulacoes com números aleatórios

rnorm - Para obter número aleatórios seguindo uma distribuição normal

```{r}
library(plotly)
x <- rnorm(500)
plot_ly(x = x, type = "histogram")
```

```{r}
x <- rnorm(n = 10, mean = 20, sd = 2)
x
```

```{r}
summary(x)
```

dnorm - Avalia a probabilidade da normal de X
pnorm - Avalia a probabilidade ACUMULADA da normal de X

```{r}
library(plotly)
x <- seq(from=-5, to = 5, length.out = 500)
y <- pnorm(x)
plot_ly( x = x, y = y )
```

Simulando um modelo linear

```{r}
library(plotly)
x <- seq(from=-1, to = 3, length.out = 6)
y <- 0.5 + 2 * x
plot_ly( x = x, y = y, type = "area" )
```

Binomial (Probabilidade binomial)

```{r}
rbinom(10, 10, prob = rep(.3,10))
```

```{r}
library(plotly)
x = rbinom(50000, 10, prob = rep(.2,10))
plot_ly(x = x, type = "histogram") %>% layout(title ="Binomial com centro em 0.2" )
```

Binários (Randon Uniform) -> Distribuição uniforme entre 10 e 20

```{r}
library(plotly)
set.seed(10)
x <- runif(n = 1000, min = 10, max = 20)
x
plot_ly(x = x, type = "histogram") %>% layout(title ="Distribuição uniforme entre 10 e 20" )
```

Exercício: SAMPLE em data.frame 

```{r}
dim(airquality)
```

```{r}
summary(airquality)
```

```{r}
head(airquality, n = 5)
```

```{r}
set.seed(20)
linhas.idx <- seq_len(nrow(airquality))
linhas.sample <- sample(linhas.idx, 5)
airquality[linhas.sample, ]
```

Exercício: Cria uma função chamada download.data

```{r}
download.data <- function(file.url, file.local = NA){
  if(!file.exists('data')){
    dir.create('data')
  }
  if(is.na(file.local)){
    file.local = file.path('./data', basename(file.url))
  }
  download.file(url = file.url, destfile = file.local , mode='wb')
  list.files('./data')
}
```

```{r}
download.data('https://raw.githubusercontent.com/elthonf/fiap-mba-r/master/data/Copas.csv')
```

```{r}
download.data('https://raw.githubusercontent.com/elthonf/fiap-mba-r/master/data/Copas-Partidas.csv')
```

```{r}
download.data('https://raw.githubusercontent.com/elthonf/fiap-mba-r/master/data/Copas-Jogadores.csv')

```

Lendo arquivos locais (CSV)

```{r}
copas <- read.table('./data/Copas.csv', sep=',' , header = TRUE)
copas.partidas <- read.table('./data/Copas-Partidas.csv', sep=',' , header = TRUE, fill = TRUE)
copas.jogadores <- read.table('./data/Copas-Jogadores.csv', sep=',' , header = TRUE, fill = TRUE)
```

Lendo arquivos locais (Excel)

```{r}
library(readxl)
download.data('https://raw.githubusercontent.com/elthonf/fiap-mba-r/master/data/cameras.baltimore.xlsx')
```

```{r}
camera.data.x = read_excel(path = './data/cameras.baltimore.xlsx', sheet = 1);
```

Plots básicos

```{r}
x =  -10:10
plot( x = x, y = x**2, main = 'Pontos') #Mesmo que  type = 'p'
```
```{r}
plot( x = x, y = x**2, main = 'Linhas', type = 'l')
```

```{r}
plot( x = x, y = x**2, main = 'Pontos e Linhas', type = 'b')
```
```{r}
plot( x = x, y = x**2, main = 'Over', type = 'o')
```

```{r}
plot( x = x, y = x**2, main = 'Histograma', type = 'h')
```

```{r}
plot( x = x, y = x**2, main = 'Steps', type = 's')
```

```{r}
plot( x = x, y = x**2, main = 'Steps', type = 'S')
```

Conhecendo dos dados

```{r}
head(cars)
```

```{r}
summary(cars)
```

```{r}
#plot( x= cars$speed, y = cars$dist)
plot(cars)
```

Regressão linear. Adição da linha de tendência!
```{r}
y.tend = lm(data = cars, formula = dist ~speed)$coefficients
print(y.tend)
```

```{r}
x = cars$speed
plot(cars)
#lines(x = x, y = y.tend[1] + (x * y.tend['speed']), type = 'l', col='red')
lines(x = x, y = cbind(1, x) %*%  y.tend, type = 'l', col='blue')
```

Histograma básico

```{r}
x =  -10:10
cat('Dados: ')
```

```{r}
print( sort( x**2) )
```

```{r}
summary(x**2)
```

```{r}
hist(   x**2 )
```

```{r}
hist(   x**2 , freq = F)
```

```{r}
hist(   x**2 , nclass = 2)
```

Box Plot básico

```{r}
summary(airquality)
```

```{r}
boxplot( airquality )
```

```{r}
summary( airquality$Ozone )
```

```{r}
boxplot( airquality$Ozone )
```

```{r}
boxplot( airquality$Ozone, outline = F )
```

Exercício - Summary com Box plot

```{r}
airquality %>%
  filter( Month == 5 ) %>%
  select( Ozone ) %>%
  arrange(Ozone) %>%
  unlist() %>%
  plot()
airquality %>%
  filter( Month == 5 ) %>%
  select( Ozone ) %>%
  summary() 
```

```{r}
lines(x = 0:27, y = rep( 1.00, 28), type = 'l', col='blue')
```

```{r}
lines(x = 0:27, y = rep(11.00, 28), type = 'l', col='blue')
lines(x = 0:27, y = rep(18.00, 28), type = 'l', col='red')
```

```{r}
lines(x = 0:27, y = rep(31.50, 28), type = 'l', col='blue')
lines(x = 0:27, y = rep(115.00, 28), type = 'l', col='blue')
```

```{r}
#airquality$Ozone
#filter( airquality , Month == 5 ) %>% select( Ozone ) %>% arrange(Ozone)
#boxplot( data = airquality, formula = Ozone ~ Month  )
boxplot( Ozone ~ Month, data = airquality )
```

```{r}
boxplot( Temp ~ Month, data = airquality )
```

```{r}
boxplot( Solar.R ~ Month, data = airquality )
```

```{r}
boxplot( Wind ~ Month, data = airquality )
```

Exercício - Relação entre Vento e concentração de Ozônio

```{r}
plot(x = airquality$Wind, y = airquality$Ozone)
```

```{r}
with(airquality, plot(x = Wind, y = Ozone))
abline(lm(data = airquality, formula = Ozone ~Wind) , col='red')
```

```{r}
par(mfrow=c(1,2))
plot(airquality$Wind, airquality$Ozone)
plot(airquality$Solar.R, airquality$Ozone)
```

Dendrogramas simples

```{r}
set.seed(1909)
obs_centro = 5
nclusters = 3
populacao = nclusters * obs_centro
x <- rnorm(populacao, mean = rep(1:nclusters, each = obs_centro), sd = 0.2)
y <- rnorm(populacao, mean = rep(c(1, 2), each = obs_centro), sd = 0.2)
mydata <- data.frame(x, y)
plot(x, y, col = "blue", pch = 19, cex = 1)
text(x + 0.05, y + 0.05, labels = as.character(1:populacao))
```

Cálculo das distâncias

```{r}
dist(mydata[1:7,])
```

```{r}
dist(mydata[1:7,], method = "manhattan")
```

Cria o modelo de clusterização hierárquica

```{r}
modelo.hc <- hclust( dist(mydata) )
modelo.hc
```

Plotando o dendrograma

```{r}
plot(modelo.hc,
     main="Dendrograma simples",
     xlab="Observações", sub="", ylab = "Distância")
```

Mapa de calor com dendrogramas simples

```{r}
set.seed(12345)
dados <- matrix(rnorm(400),
                nrow = 40)
heatmap(dados )
```

